【裁判字號】    97,易,1158
【裁判日期】    980731
【裁判案由】    傷害等
【裁判全文】
臺灣屏東地方法院刑事判決              97年度易字第1158號
公  訴  人  臺灣屏東地方法院檢察署檢察官
被      告  丁○○
            己○○
            甲○○
            乙○○
            戊○○
上二人共同
選任辯護人  王國論律師
上列被告因傷害等案件，經檢察官提起公訴（97年度偵字第3610
號），本院判決如下：
    主  文
丁○○共同犯公然侮辱罪，處拘役拾伍日，如易科罰金以新臺幣
壹仟元折算壹日。
己○○共同犯公然侮辱罪，處拘役拾伍日，如易科罰金以新臺幣
壹仟元折算壹日；又犯傷害罪，處拘役貳拾日，如易科罰金以新
臺幣壹仟元折算壹日。應執行拘役拾日，如易科罰金以新臺幣
壹仟元折算壹日。
甲○○共同犯公然侮辱罪，處拘役拾伍日，如易科罰金以新臺幣
壹仟元折算壹日。
乙○○犯公然侮辱罪，處拘役拾日，如易科罰金以新臺幣壹仟元
折算壹日。
戊○○無罪。
    事  實
一、丁○○、己○○、甲○○3 人為朋友，乙○○、戊○○2 人
    為夫妻，上5 人均係屏東縣東港鎮○○里○○○街「東京花
    園廣場大樓」京城區住戶，緣洪褔興、己○○與乙○○、戊○○曾就該大樓頂樓設置通訊基地台與否乙事發生爭執，致
    互有嫌隙。迨於民國96年11月21日2 時許，乙○○、戊○○
    在該大樓管理室與住戶辛○○、丙○○，管理員吳永謨等人
    聊天，適丁○○、己○○、甲○○陸續進到管理室後，雙方
    因宿怨再度發生口角，丁○○、己○○、甲○○即共同基於
    公然侮辱之犯意聯絡，在不特定人得共聞共見之情況下，對
    乙○○、戊○○接續辱罵「幹你娘雞歪（台語）」穢語，乙○○聽畢不甘示弱，亦基於公然侮辱之犯意，旋對丁○○、
    己○○、甲○○回以前述穢語接續辱罵之（乙○○公然侮辱
    丁○○、甲○○部分未據告訴）。
二、乙○○與丁○○、己○○、甲○○彼此對罵過程中，己○○
    因不堪乙○○之罵語，便以右手抓住乙○○左手臂欲加指責
    ，戊○○見狀乃衝向前，質問己○○出手對乙○○將作何事
    ，己○○即基於傷害之犯意，以徒手之方式接續毆打戊○○
    ，致戊○○受有兩上肢、臉部、頸部及背部瘀挫傷，頭部外
    傷等傷害。
三、案經己○○、乙○○、戊○○訴由臺灣屏東地方法院檢察署
    檢察官偵查起訴。
    理  由
甲、有罪部分
壹、證據之證據能力
一、被告以外之人於偵查中向檢察官所為陳述，依刑事訴訟法第
    159 條之1 第2 項明文規定原則上得為證據。本案偵查中，
    證人丙○○、吳永謨所為陳述，係於檢察官面前具結作證，
    被告等人、辯護人皆未抗辯該等審判外陳述有何顯不可信之
    情況，證人丙○○、吳永謨復於審判中到庭予以被告方面行
    使詰問權，依前開法條規定，自均有證據能力。
二、按被告以外之人於檢察事務官、司法警察官或司法警察調查
    中所為之陳述，與審判中不符時，其先前之陳述具有較可信
    之特別情況，且為證明犯罪事實存否所必要者，得為證據，
    刑事訴訟法第159 條之2 定有明文。所謂「前後陳述不符」
    者，應就前後階段之陳述進行整體判斷，以決定其間是否具
    有實質性差異，惟無須針對全部陳述作比較，陳述之一部分
    有不符，亦屬之。而所謂「較可信之特別情況」者，亦應就
    前後陳述時之各種外部情況進行比較，以資決定何者外部情
    況具有可信性。若陳述係在特別可信之情況下所為，則虛偽
    陳述之危險性即不高，雖係審判外陳述，或未經被告反對詰
    問，仍得承認其有證據能力。至所稱「外部情況」之認定，
    通常可由時間之間隔、是否屬有意識的迴避、有無受外力干
    擾，甚且事後串謀與否等多項因素綜合判斷。查證人丙○○
    、吳永謨於本院審理中，證述本案事發經過迭與警詢時所為
    陳述有間（詳後述），惟被告等人或辯護人均未抗辯證人之
    警詢陳述係出於違反其等意願下所為，且經當庭提示上開警
    詢筆錄之陳述內容交由證人閱覽後，證人丙○○、吳永謨均
    稱：確實有如警詢筆錄所示之陳述等語（見本院卷第140 、
    142 頁），是證人丙○○、吳永謨既稱警詢時所述出於任意
    性，考諸該時距離案發時點較為接近，對相關事實來歷經過
    之記憶，應較為清楚，且尚未及思考其他利害關係，證述較
    少權衡利害得失，而得以核實詳告，衡情其等警詢時所述內
    容自應較接近真實，則證人丙○○、吳永謨在本院審理中就
    同一待證事實作證有異，復未能就前後陳述相違之處提出相
    當解釋，應認其等於本院審理中證述與警詢時所陳之不符部
    分，係出於事後偏袒迴護或記憶模糊所致，非可據此論認證
    人於警詢時陳述有何瑕疵；再因證人丙○○、吳永謨係案發
    時目擊證人，所為陳述自屬證明犯罪事實所必要，復經本院
    於審理中傳喚到庭接受詰問，已賦予被告方面有爭執其等現
    在與先前陳述瑕疵之機會、保障被告之對質詰問權，故證人
    丙○○、吳永謨於警詢時之陳述，均有證據能力。
貳、實體方面
一、被告丁○○、己○○、甲○○與被告乙○○被訴公然侮辱部
    分：
（一）訊據被告丁○○、己○○、甲○○與被告乙○○固坦認於
      上開時間彼此發生口角衝突，惟皆矢口否認有何公然侮辱
      犯行，被告丁○○、己○○、甲○○與被告乙○○均辯稱
      ：是被對方罵，自己沒有罵人云云。
（二）經查：
    1.案發前被告乙○○與戊○○原本在管理室聊天，被告丁○○、己○○、甲○○陸續進入管理室後，丁○○先開口罵
      乙○○、戊○○，然後己○○、甲○○也跟著叫罵，當乙○○被罵時，有將對方罵人的話複誦回去，接著丁○○、
      己○○、甲○○和乙○○相互對罵，場面混亂，無法明白
      確認叫罵聲音由何人口出之事實，有證人即案發時在場之
      住戶丙○○與管理員吳永謨各於警詢時、偵查中證述在卷
      （見警卷第40、46頁、偵卷第42、43頁），並有該管理室
      之監視錄影畫面勘驗結果所示衝突情節互核可證（見偵卷
      第61頁）。而證人丙○○、吳永謨與被告等人僅為住戶、
      管理員關係，並非至親，復無仇隙，衡情證詞應屬中立客
      觀，無偏袒任何一方之必要，亦不至故為不實證言，無端
      自陷偽證罪責之風險，此觀證人丙○○、吳永謨作證內容
      ，同樣提到「丁○○、己○○、甲○○罵乙○○、戊○○
      」、「乙○○將罵人話語複誦回去」、「雙方互有對罵」
      ，乃俱證被告丁○○、己○○、甲○○與被告乙○○兩方
      面之不利事實，無何偏頗，即徵證人丙○○、吳永謨之前
      開證詞顯然可信，是認前開證人所證被告丁○○、己○○
      、甲○○與被告乙○○相互對罵等情，堪予認定。
    2.至被告丁○○辯稱：案發前伊進到管理室，因為當時已經
      半夜兩點，但還有人在管理室或坐或臥、聊天群聚，伊覺
      得破壞大樓環境品質，不成體統，所以朝乙○○方向大喊
      「現在是什麼情形（台語）」以表示不滿，當時丙○○有
      告誡伊半夜裡不要如此大聲叫囂，並勸擋伊勿繼續朝乙○○方向前進，但整個過程中伊都沒有罵人，只有乙○○一
      再口出穢語云云（見本院卷第60頁）。是被告丁○○既坦
      認案發前一進到管理室，便朝乙○○之方向大聲開口，另
      遭丙○○勸擋勿再繼續前進等情，果若被告丁○○確實在
      意大樓之環境品質，不願樂見半夜時分有人在管理室遊蕩
      ，殊無理由復以「大聲喧嘩」此種破壞大樓安寧之方式表
      達意見，已見其所述情節自相矛盾，堪認被告丁○○案發
      時對乙○○大聲出口，顯非僅係單純質問，而應業對乙○○直接謾罵；又倘被告丁○○所辯「當時只有乙○○不斷
      口出穢語」屬實，衡情丙○○應該告誡、勸擋之對象應係
      乙○○，豈有無視不斷罵人的乙○○、反對被罵的被告丁○○勸誡之理，益徵被告丁○○說詞避重就輕，企圖辯稱
      「單純質問『現在是什麼情況』」以掩飾自己出口罵人之
      事實。從而，被告丁○○上開所辯，既有前舉之自相矛盾
      與避重就輕，當難採為對其有利之認定。
    3.另被告己○○辯稱：丙○○勸擋丁○○之際，伊本來在旁
      邊檢閱帳單，後來丁○○仍朝乙○○方向走過去，伊也跟
      著尾隨於後，而因聽見乙○○不斷開口罵人，故伊上前質
      問乙○○「妳為何要罵我母親？」未料乙○○還是一直出
      言辱罵，伊才會抓住乙○○的手再確認「妳真的在罵我母
      親？」總之伊從頭到尾只在確認乙○○為何罵人與所罵何
      人，自己根本沒有口出穢語云云（見本院卷第59頁）。是
      被告己○○既然坦認案發前已悉丁○○和乙○○引發爭端
      、丙○○進而力勸丁○○等情，果若被告己○○如其所辯
      ，並無介入上開爭端，衡情其前往管理室檢閱帳單完畢後
      ，即應儘速離去，以免捲進是非，顯無理由明知丁○○與
      乙○○發生衝突，竟尾隨接近，自添陷入爭端之風險；復
      觀衝突之初，既僅有丁○○與乙○○二人口角、被告己○○原在一旁閱覽帳單，顯然被告己○○自應知曉該時乙○○出言必係針對與丁○○之衝突、和己無關，又何需無端
      上前刻意確認乙○○罵人何指？可見被告己○○隨丁○○
      靠近乙○○繼之出口，所言顯非僅係單純探詢確認，而應
      業與乙○○直接發生叫罵；又倘被告己○○所辯「當時只
      有乙○○不斷口出穢語」屬實，則乙○○既然一再開口罵
      人，衡情其辱罵對象應極為明確，被告己○○聞後並已做
      出「趨近上前、出手抓住乙○○」之反應，當認被告己○○此時業知自己亦在該口角衝突中遭到辱罵，因而反應激
      動，無所謂「為確認乙○○為何罵人與所罵何人才趨前抓
      人」等情，則被告己○○竟說詞避重就輕，顯然其企圖辯
      稱「單純確認乙○○罵人情形」以掩飾自己出口謾罵之事
      實，至為明顯。從而，被告己○○上開所辯，既有前舉之
      不合情理與說詞閃爍，當難採為對其有利之認定。
    4.再被告甲○○辯稱：本案事發時伊都站在旁邊，從頭到尾
      沒有介入，只有當己○○趨前質問乙○○時，伊緊跟在旁
      、手指乙○○對之質問「妳到底在罵誰？」並沒有口出穢
      言云云（見本院卷第60頁反面）。果若被告甲○○如其所
      辯，案發前站在管理室一旁，並無介入上開爭端，衡情己○○趨近乙○○之際，被告甲○○顯然更應保持中立，繼
      續站在一旁不要捲進是非，殊無理由亦步亦趨緊跟在己○○旁邊，甚至伸手指向乙○○，作此極度挑釁之舉動，是
      被告甲○○既稱「未介入爭端」，卻又「手指乙○○出言
      質問」，已見自相矛盾；何況被告甲○○既稱衝突發生時
      自己待在一旁未曾介入、與之無關，其又何需憑空猜疑乙○○係辱罵何人、進而上前做出質問之舉動？此亦悖於情
      理；再該時衝突情況乃由丁○○、己○○二名男子與乙○○一名女子發生口角，其間對立懸殊，丁○○、己○○核
      屬勢強之一造，是丁○○、己○○顯然不需要被告甲○○
      幫忙質問乙○○「妳到底在罵誰？」，益見被告甲○○所
      辯：單純出面質問乙○○云云，亟其無據。從而被告甲○○前開所辯當屬避重就輕，企以「指向乙○○是想確認她
      到底罵誰」來掩飾自己出口罵人之事實，該等辯詞自無足
      採為對其有利之認定。
    5.又被告乙○○辯稱：是丁○○、己○○、甲○○進到管理
      室後便對伊與戊○○辱罵，伊聽到後只有質問對方「為何
      每次見到面就不斷罵人？」並沒有口出穢言云云（見本院
      卷第61頁）。然被告乙○○「將丁○○、己○○、甲○○
      罵人之話語複誦回去」、「與丁○○、己○○、甲○○對
      罵」等節，既有證人丙○○、吳永謨於偵查中結證明確，
      業詳前述，其中尤以證人丙○○乃衝突時力阻丁○○咆哮
      被告乙○○之人，其無誣指被告乙○○之理亟明，惟被告
      乙○○卻對證人丙○○、吳永謨上開證述情節，俱無法提
      出何等合理之辯解，僅空言辯稱並無證人所述情節云云（
      見本院卷第61頁），顯見被告乙○○試圖避重就輕，企以
      「只有質問對方『為何見人就罵』」掩飾自己出口罵人之
      事實，該等辯詞自無足採為對其有利之認定。至被告乙○○之辯護人為其辯稱：丁○○、己○○、甲○○先罵人，
      被告乙○○才出口理論，應屬防衛行為云云（見本院卷第
      33頁反面）。惟刑法第23條前段之正當防衛雖為阻卻違法
      事由，然係以行為人對於現在不法之侵害，而出於防衛自
      己或他人權利之行為者為其要件，此所謂「防衛行為」，
      自以得「有效排除不法侵害」始足當之。是被告乙○○於
      遭受丁○○、己○○、甲○○辱罵之際，雖係遭受現在不
      法之侵害，惟其出口回罵，顯不可能因此阻止丁○○、己○○、甲○○之辱罵，進而保全名譽法益不受繼續侵害，
      從而被告乙○○縱係遭受辱罵時予以回嘴，然回罵既不能
      「有效排除不法侵害」，當無從認定為防衛行為。是辯護
      人前開所辯，自難為有利於被告乙○○之認定。
（三）至證人庚○○○、辛○○、丙○○、吳永謨於本件偵審程
      序中所為對被告等人有利證述部分，以及被告丁○○、己○○、甲○○相互為彼此有利之陳述、戊○○所言有利於
      被告乙○○之陳述，本院認為均不足為採之理由，分述如
      下：
    1.證人即上開大樓住戶庚○○○雖於偵查中陳稱：伊當時在
      現場，並沒有聽見乙○○罵人云云（見偵卷第41、44頁）
      。惟細究證人庚○○○迭於警詢時、偵訊中之陳述，其先
      後稱「案發當天我和乙○○、戊○○等人原本在管理室聊
      天，迨丁○○、己○○、甲○○到來後，其等旋與乙○○
      、戊○○發生衝突」、「案發時我在家裡聽見管理室方向
      傳來吵架聲，故出門走到管理室瞭解狀況，斯時即見戊○○渾身是傷」、「案發時我在場，沒聽見乙○○罵人、有
      看到戊○○被打」云云（見警卷第43頁反面、他卷第20頁
      、偵卷第41頁），可見證人庚○○○忽言「在場歷經衝突
      發生」，忽言「聽聞衝突才往現場」，一再顛倒反覆，已
      見其證詞顯有疵累；另據證人即案發時之在場住戶辛○○
      所證：庚○○○在管理室吃完東西便先上樓，後來乙○○
      、戊○○才進來，繼之丁○○、己○○、甲○○始至管理
      室等語（見他卷第21頁、本院卷第137 頁），益徵證人庚○○○於被告等人以穢語互罵時，並未在場。從而證人庚○○○所言之可信度明顯有疑，其前開所證自無可採為對
      被告乙○○有利之認定。
    2.證人即案發時同在現場之住戶辛○○雖稱：丁○○、己○○、甲○○罵人，乙○○只有質問為何罵人云云（見警卷
      第38頁、偵卷第42頁、本院卷第136 頁反面），惟已與前
      開證人丙○○、吳永謨所證「雙方俱有出口互罵」等節不
      符，則證人辛○○證述其見聞本案衝突經過，僅片面指稱
      被告丁○○、己○○、甲○○罵人，並認被告乙○○僅質
      問何故罵人，已見證詞偏袒之情；況證人辛○○於本院審
      理中一再堅稱「乙○○遭受丁○○、己○○、甲○○辱罵
      時，我和住戶庚○○○都在場目擊」（本院卷第136 頁反
      面），然此與其偵查中所證「庚○○○離開管理室後乙○○、戊○○才進來，繼之丁○○、己○○、甲○○始至管
      理室」等節明顯不符（見他卷第21頁），迨本院提示該等
      偵訊筆錄據以質疑時，證人辛○○始改口稱：庚○○○確
      實有先離開上樓，應該是後來才再度返回管理室，但確切
      的時點伊已記不得云云（見本院卷第137 頁），益見其證
      述內容先後反覆；從而證人辛○○前開所證既有疵累，自
      難遽採為有利於被告乙○○之認定。
    3.證人即案發時同在現場之住戶丙○○雖於本院審理中一度
      證稱：警詢時伊確實作證「丁○○、己○○、甲○○共同
      辱罵乙○○」，然實際上丁○○有無罵人伊不確定，己○○應該是質問乙○○為何口出穢語，甲○○則完全沒有罵
      人；事件發生之經過應以伊在法院作證情節為準，因為最
      近比較有空思考回憶，至於警詢時、偵訊中作證內容，都
      是伊聽自他人所言，並非自己之實際見聞云云（見本院卷
      第138 頁以下）。惟證人丙○○既於本院審理中確認其警
      偵訊之陳述出於任意性，卻一反所言改變證詞，泛以「警
      偵訊中乃證述傳聞並非實際發生情形」、「法庭作證內容
      有經過仔細思考回憶」作為前後證述矛盾之解釋，衡諸證
      人丙○○於案發後，各在97年1 月29日、97年9 月11日接
      受警詢、偵訊，當時之知覺記憶理應相對清晰，其間更有
      近8 月之久足資「有空思考回憶」，是證人丙○○顯不可
      能反於98年5 月12日審判期日到庭作證時，而認自己始能
      精確回憶起案發經過情形，已見證人丙○○前開解釋悖於
      常情，遑論證人丙○○竟無法交代為何偵查中一再作證他
      人轉述內容，非但未將自己實際所見所聞供予調查，甚且
      不曾向警方、檢察官說明所證情節俱屬傳聞（見本院卷第
      140 頁），此情更見違反常理。據此，應認證人丙○○前
      開於本院審理中所為證述，乃因不詳緣由改變其原本客觀
      中立之立場，詎轉為偏袒迴護之態度，自無足採為對被告
      丁○○、己○○、甲○○有利之認定。
    4.證人即案發時同在現場之管理員吳永謨雖於本院審理時一
      度證稱：現場人很多，伊沒有聽清楚當時互罵情形，且衝
      突很亂，伊記不得當時在場之人各為何事，但警偵訊所述
      內容都實在，也有檢閱過筆錄云云（見本院卷第141 頁以
      下）。是證人吳永謨雖於本院審理中泛以「不清楚」、「
      沒聽到」等語，無法明確證稱被告丁○○、己○○、甲○○與被告乙○○於案發時有無罵人，此非無可能係因案發
      後迄至本院行審判程序時業已經歷近1 年半，造成證人吳
      永謨之知覺記憶受有影響，惟其既已確認警偵訊之陳述出
      於任意性，復因該時證述時點距離案發時間為近，所證內
      容自有相當憑信性，自堪認證人吳永謨警偵訊所證其曾見
      聞被告等人彼此謾罵等情核實無誤。從而，證人吳永謨於
      本院審理中雖未再度指證，然亦難據此採為對被告丁○○
      、己○○、甲○○與被告乙○○有利之認定。
    5.本起事件既為被告丁○○、己○○、甲○○與被告乙○○
      互罵，雙方俱為共同被告，基於對立關係，被告丁○○、
      己○○、甲○○3 人自然休戚與共，證述顯有偏袒己方之
      虞，是渠等相互為證、直指現場只有乙○○一人謾罵云云
      ，自難憑採；另被告乙○○與戊○○為夫婦，關係密切，
      戊○○當有偏袒妻子之虞，遑論戊○○同為被告丁○○、
      己○○、甲○○謾罵對象，事後復為互毆事件之當事人（
      詳後傷害罪部分論述），自有案件之利害衝突，從而戊○○所證：乙○○沒有開口，只有被罵云云，亦難採信。
（四）按刑法上之公然侮辱罪，只須侮辱行為足使不特定人或多
      數人得以共見共聞，即行成立，且僅任意謾罵並未指有具
      體事實，仍屬公然侮辱（司法院院字第2179號解釋意旨可
      參）。本件案發地點係在上開大樓管理室，乃屬大門敞開
      、不特定人得自由出入之場所，有該室之現場照片8 張所
      示情狀可資佐證（見警卷第60-63 頁），是被告丁○○、
      己○○、甲○○與被告乙○○於前揭時、地，以「幹你娘
      雞歪」穢語彼此對罵，當屬不特定人得以共見共聞之公然
      情狀；又其等所為辱罵之語，衡諸一般社會通念，自屬醜
      化、污衊、羞辱之詞句，已足使對造在精神上、心理上感
      受到難堪，更貶損個人在社會上之人格地位，而足致減損
      對造之聲譽，自係侮辱行為無訛。次按共同正犯之意思聯
      絡，原不以事前有所謀議、數人間有直接聯絡者為限；若
      於行為當時，以共同犯罪之意思參與，而為間接之聯絡者
      ，亦包括在內（最高法院88年度台上字第1406號判決意旨
      參照）。本件被告丁○○、己○○、甲○○雖非事前謀劃
      相偕於上揭時地遂行謾罵，惟其等既同出於對乙○○、戊○○不滿，始於同一時際同對渠等為前開謾罵之舉，自有
      犯意聯絡與行為分擔無誤。綜合上述，被告丁○○、己○○、甲○○與被告乙○○所涉公然侮辱犯行部分，罪證明
      確，均應依法論科。
二、被告己○○被訴傷害部分：
（一）訊據被告己○○固坦認於上開時間與乙○○、戊○○彼此
      發生衝突，惟矢口否認有何傷害犯行，並辯稱：伊係遭戊○○毆打，自己沒有打人，只有出於防衛而揮擊云云。
（二）經查：前揭被告己○○趨前逼近並出手抓住乙○○時，戊○○立刻衝向前對之質問，其後被告己○○即以徒手之方
      式揮擊戊○○，致戊○○因此受有如事實欄二所示之傷害
      乙節，業據證人丙○○、吳永謨於警詢時詳證在卷（見警
      卷第40、46頁），而其等為各該陳述時尚無偏頗之虞、誣
      陷動機或記憶模糊之慮，業如前述，是該等證詞自屬可信
      ，此外，並有輔英科技大學附設醫院疾病診斷證明書1 紙
      在卷可稽（見警卷第49頁），自堪認戊○○因被告己○○
      毆擊成傷等情屬實。至被告己○○雖辯稱：伊沒有打人，
      是戊○○出手後，伊基於防衛而揮擊云云（見本院卷第31
      頁、第59頁反面）。惟刑法第23條前段之正當防衛乃指行
      為人對於現在不法侵害，而出於防衛自己或他人權利之意
      思，所為之防衛行為，始足當之。則前開衝突既由被告己○○先行動手，斯時戊○○對之並無任何現在不法侵害，
      顯然被告己○○之毆打行為主觀上不可能基於防衛意思，
      且先行動手打人更不可能係防衛行為，從而被告己○○辯
      解出手係出於防衛云云，自不足為採。
（三）綜上所述，被告己○○所涉傷害犯行，罪證明確，應依法
      論科。
三、關於事實欄一所示部分，核被告丁○○、己○○、甲○○與
    被告乙○○所為，均係犯刑法第309 條第1 項之公然侮辱罪
    ，關於事實欄二所示部分，核被告己○○所為，係犯刑法第
    277 條第1 項之傷害罪。被告丁○○、己○○、甲○○就上
    開公然侮辱犯行，有犯意聯絡與行為分擔，皆為共同正犯。
    被告丁○○、己○○、甲○○與被告乙○○雙方彼此持續互
    罵，其等多次口出穢言，以及被告己○○多次毆打戊○○之
    傷害行為，皆係於密切接近之時地為之，各行為之獨立性極
    為薄弱，且出於同一犯意，依通常社會觀念，各舉動難以強
    行分開，均應視為數個舉動之接續實施，合為包括一公然侮
    辱、一傷害行為予以評價，為接續犯，皆僅各論以單純一罪
    。被告丁○○、己○○、甲○○共同以一接續行為公然侮辱
    被告乙○○與戊○○，乃同時侵害於數個名譽法益，係一行
    為觸犯數罪名，為想像競合犯，應依刑法第55條從一重處斷
    。被告己○○所犯公然侮辱、傷害等罪，犯意各別，行為互
    殊，應分論併罰。至公訴意旨認被告乙○○辱罵丁○○、甲○○部分亦涉犯公然侮辱罪嫌等語，然丁○○、甲○○並未
    提出告訴（見偵卷第17頁），此部分自欠缺訴追條件，惟該
    罪嫌因與被告乙○○公然侮辱己○○部分有想像競合犯關係
    ，為裁判上一罪，爰不另為不受理之諭知。
四、爰審酌被告丁○○、己○○、甲○○均為智識正常之成年人
    ，自當知悉人際衝突應依理性平和之方式予以解決，詎不思
    循此，僅因細故即率然遂行公然侮辱，被告己○○並付諸暴
    力傷害，均有不該，暨其等不知悔悟，於本件偵審程序中全
    數否認一切犯行，犯後態度不佳，兼衡乙○○遭辱罵程度與
    戊○○被毆打傷勢之法益侵害結果等一切情狀；另審酌被告
    乙○○亦未能循和平理性管道處理人際糾紛，僅因他人製生
    事端即對之口出穢語，亦無足取，且其於本件偵審程序中同
    樣未見悔意，始終否認犯行，犯後態度不佳，惟念及被告乙○○僅為一名女子，面臨丁○○、己○○、甲○○三人前來
    尋釁，始出言相與對罵之犯罪情境，兼衡丁○○、己○○、
    甲○○遭此辱罵所受名譽侵害程度等一切情狀；分別量處如
    主文所示之刑，並就被告己○○部分依法定應執行刑，以及
    宣告本件易科罰金之折算標準，以示懲儆。
乙、無罪部分
一、公訴意旨略以：被告戊○○於前揭己○○出手抓住乙○○欲
    加指責時，竟基於傷害之犯意衝向己○○，雙方因之互毆，
    被告戊○○乃以徒手之方式接續毆打己○○，致己○○受有
    左側胸部瘀挫傷、右手擦挫傷、左眼眶疼痛等傷害。因認被
    告戊○○涉犯刑法第277條第1項之傷害罪嫌。
二、按對於現在不法之侵害，而出於防衛自己或他人權利之行為
    不罰，又行為不罰者，應諭知無罪之判決，刑法第23條前段
    、刑事訴訟法第301 條第1 項分別定有明文。次按彼此互毆
    ，以一方初無傷人之行為，因排除對方不法之侵害而加以還
    擊者，得以正當防衛論認（最高法院30年上字第1040號判例
    意旨參照）。訊據被告戊○○固坦認於前開時間與己○○彼
    此互毆成傷，惟堅決否認有何公訴意旨所認之罪嫌，並辯稱
    ：當時己○○趨前逼近伊妻子乙○○，還出手抓住她，伊為
    了保護妻子而衝去質問己○○，豈料遭到己○○毆打，伊才
    回手反擊等語。
三、經查：己○○因前開互毆事件受有左側胸部瘀挫傷、右手擦
    挫傷、左眼眶疼痛等傷害，固經其指訴在卷，並提出輔英科
    技大學附設醫院疾病診斷證明書1 紙作為佐證（見警卷第50
    頁）。惟該互毆事件既起於己○○先行動手揮打被告戊○○
    （如本件被告己○○被訴傷害部分所述），堪認被告戊○○
    於後出手攻擊對方，核屬面臨現在不法侵害下所為；另己○○既坦認發生互毆前，確有出手抓住乙○○之舉動（見本院
    卷第59頁反面），則觀丁○○、己○○、甲○○前與乙○○
    發生彼此對罵之衝突，在此氛圍下，己○○尚且趨前逼近乙○○，並出手抓人，更有甲○○緊跟在旁伸手迎面直指（如
    本件公然侮辱部分所述），顯然乙○○斯時面臨心理壓迫之
    亟，則被告戊○○身為丈夫，目睹妻子乙○○遇此情境，旋
    而衝到己○○面前欲加質問，無疑被告戊○○係為保護乙○○免於不測，詎料己○○動手毆打被告戊○○，被告戊○○
    始出手回擊，自堪認此乃基於防衛之意思無誤。是以，被告
    戊○○雖與己○○彼此互毆，惟被告戊○○既然初無傷人之
    行為，僅因排除對方不法之侵害而加以還手，且此反擊行為
    確屬有效排除不法侵害之防衛手段，應認被告戊○○該當正
    當防衛之要件，揆諸前開說明，其毆傷己○○之行為即有阻
    卻違法事由，自應為無罪之諭知。
據上論斷，應依刑事訴訟法第299 條第1 項前段、第301 條第1
項，刑法第28條、第277 條第1 項、第309 條第1 項、第55條、
第51條第6 款、第41條第1 項前段、第2 項、第23條前段，刑法
施行法第1 條之1 第1 項、第2 項前段，判決如主文。
本案經檢察官陳啟能到庭執行職務
中    華    民    國    98    年     7    月    31    日
                  刑事第四庭  審判長法  官  莊鎮遠
                                    法  官  王以齊
                                    法  官  江振源
以上正本證明與原本無異
如不服本判決，應於判決送達後10日內向本院提出上訴書狀（應
附繕本），其未敘述上訴理由者，應於上訴期間屆滿後20日內補
提理由書狀於本院，上訴於臺灣高等法院高雄分院。
中    華    民    國    98    年     8    月     3    日
                                    書記官  潘豐益
附錄本判決論罪科刑法條：
刑法第277條
傷害人之身體或健康者，處三年以下有期徒刑、拘役或一千元以
下罰金。
犯前項之罪因而致人於死者，處無期徒刑或七年以上有期徒刑；
致重傷者，處三年以上十年以下有期徒刑。
刑法第309條
公然侮辱人者，處拘役或三百元以下罰金。
以強暴犯前項之罪者，處一年以下有期徒刑、拘役或五百元以下
罰金。


司法院資訊處製作；財團法人民間司法改革基金會備份。
